【裁判字號】    94,上,415
【裁判日期】    950103
【裁判案由】    清償借款
【裁判全文】
臺灣高等法院民事判決                   94年度上字第415號
上  訴  人  乙○○
            丙○○
共      同
訴訟代理人  余鑑昌律師
被  上訴人  甲○○
訴訟代理人  施竣中律師
上列當事人間清償借款事件，上訴人對於中華民國94年3月3日臺
灣宜蘭地方法院93年度訴字第112號第一審判決提起上訴，本院
於94年12月20日言詞辯論終結，判決如下：
    主  文
上訴駁回。
第二審訴訟費用由上訴人負擔。
    事實及理由
一、被上訴人起訴主張：上訴人乙○○、丙○○與訴外人賴宗伸
    ，及伊夫婦均為訴外人誠品環保制品有限公司（下稱誠品公
    司）之股東，訴外人賴宗伸持股30%、上訴人乙○○、丙○
    ○各15%、伊夫婦各20%。誠品公司因業務需要，向訴外人展
    鋒機械工業股份有限公司（下稱展鋒公司）購買機械設備計
    新臺幣（下同）28,500,000元，分8期付款，第5、6、7期款
    應於民國（下同）91年1月15日付款，伊及訴外人賴宗伸均
    依持股比例給付該公司，惟上訴人乙○○、丙○○無法依約
    支付，遂於91年1月24日，由上訴人乙○○向伊借2,500,000
    元，邀上訴人丙○○為連帶保證人，伊即於91年1月24日及
    25日分別提領1,400,000元、1,100,000元，依上訴人指示於
    91年1月25日交展鋒公司之林家民簽收，用以支付誠品公司
    應付第5至7期之機械款項，借款期間自91年1月24日至93年1
    月23日，上訴人2人屆期未清償等情，爰依消費借貸及連帶
    保證之法律關係，求為命上訴人2人連帶給付伊2,500,000元
    ，及自93年1月24日起至清償日止按週年利率5%計算之利息
    之判決。原審為被上訴人全部勝訴之判決，並依兩造之聲請
    ，以供擔保為條件，為准、免假執行之宣告。上訴人2人不
    服提起上訴，被上訴人於本院聲明駁回上訴。
二、上訴人2人則以：被上訴人並未交付系爭借款予上訴人乙○
    ○，且上訴人乙○○亦未指示將系爭借款交付訴外人展鋒公
    司，被上訴人提出之借用證固記載「茲收到現金及簽發本票
    一張給收執人無誤」，惟被上訴人於93年5月21日原法院審
    理時已自承當天未將2,500,000元現金給上訴人乙○○，故
    該借用證上之記載與事實不符，且被上訴人所稱上訴人乙○
    ○有支付利息等語，係杜撰，本件主債務不存在，上訴人林
    志明之保證債務，自亦不存在等語，資為抗辯，並於本院聲
    明：(一)原判決廢棄。(二)被上訴人在第一審之訴及其假執行之
    聲請均駁回。
三、查兩造對於被上訴人於原審提出之借用證 、92年7月13日誠
    品公司臨時股東會會議紀錄、合約書、請款單、存摺明細、
    展鋒公司基本資料查詢單、誠品公司章程、匯款證明文件、
    光丹有限公司基本資料查詢單、存摺名細、本票2張（見原
    審卷第47至53頁、第82頁、第83頁、第101至112頁、第139
    至142頁、第155至158頁）之真正不爭執，自堪信為真實。
四、被上訴人主張上訴人2人向伊借款2,500,000元之事實，有上
    訴人2人所立之借用證，並親自簽名蓋章，上訴人乙○○亦
    於該借用證上親自寫明「茲收到現金及簽發本票乙張給收執
    人（即被上訴人）無誤」，並予簽名，復有簽發商業本票（
    票號：NO470018，誤載為NO470020）乙紙為附帶憑證，該本
    票即以上開借款到期日93年1月23日為到期日，而為系爭借
    款之擔保。再者消費借貸所應給付之金錢，不以現實交付為
    限，兩造既合意將該借款作為上訴人2人依約應支付展鋒公
    司之機械價款，由伊直接交付予展鋒公司作為誠品公司應付
    第5至7期價款，並經展鋒公司董事長林家民簽收無訛，兩造
    間之消費借貸關係已具要物性，證人林家民簽收上開機器5-
    7期價金2,565,000元，並在請款單上為簽收之加註，惟因伊
    本於消費借貸關係為求償，而消費借貸關係之證據又以上開
    借用證及本票為其依據，爰請求2,500,000元之整數等情；
    上訴人2人則以前揭情詞置辯。經查：
  (一)上訴人2人、訴外人賴宗伸與被上訴人及其配偶吳美良均為
    誠品公司之股東，上訴人2人各占公司股權15%，訴外人賴宗
    伸占公司股權30%，被上訴人及其配偶吳美良各占20%，此有
    誠品公司92年7月13日臨時股東會會議記錄（原審卷第48頁
    ）、誠品公司章程（原審卷第101頁至第109頁）、誠品公司
    90年12月28日股東會議紀錄（原審卷第110頁）在卷可考，
    並為兩造所不爭執，信屬實在。
  (二)證人賴宗伸證稱：「（誠品公司）大陸資本是1,500,000美
    金，原告（即被上訴人）、被告（即上訴人）2個，還有吳
    美良（被上訴人配偶），還有我，原告及其太太各20%，被
    告2 個各15%，我是30%，公司開在模里西斯，在澳門那邊有
    開公司專用帳戶，出資額都是直接匯入該帳戶，我們5人出
    資額都是這樣匯入的，我們出資1,050,000美金用作公司機
    械設備，其他450,000美元是流動現金，我資金是直接匯入
    澳門帳戶，原告及其太太也是匯入該帳戶，其他被告2人出
    資到新台幣990餘萬元後，就沒有再出資，他們出資額有部
    分是在台灣買機器，被告2人沒有繳足資本．．．我知道被
    告現有資金不足，所以向原告借款，兩位各借2,500,000元
    ．．．日期我不記得，雙方達成借款協議（口頭）時我有在
    場．．．被告2人所借之款項，據我所知都未清償．．．第1
    次協議是在90年底，真正寫協議書我不在場，但雙方都有告
    訴我有簽書面協議，包括裡面有被告所開立本票，寫他們的
    借款金額有簽下本票，本票供作擔保．．．」（原審卷第64
    頁至第66頁），又誠品公司於90年9月4日向展鋒公司買受紙
    塑成型機械設備TMPI2Sai60之3台1套機械計28,500,000元，
    約定分8期付款，此有誠品公司與展鋒公司之買賣合約書、
    報價單（原審卷第49頁至第51、52頁）在卷可考，經查誠品
    公司股東除上訴人2人外，其他股東包括被上訴人在內，均
    已依約定繳足股款，兩造間乃約定由上訴人2人給付誠品公
    司應付展鋒公司買受上開機器第5至7期價款，藉以抵付上訴
    人2人應繳誠品公司之股款，被上訴人既依約及上訴人2人指
    示出借系爭2,500,000元支付上開機器價款，應認上訴人2
    人已收受該借款無訛。
  (三)按稱消費借貸者，謂當事人之一方移轉金錢或其他代替物之
    所有權於他方，而約定他方以種類、品質數量相同之物返還
    之契約，為民法第474條第1項所明文規定，查其立法理由為
    ：「一我國民法規定之消費借款，通說認係要物契約，於當
    事人合意外，更須交付金錢或其他代替物，以移轉其所有權
    於他方，始能成立，惟就現行本條及次條（即修正前474、
    475條）合併觀之，易使人誤為消費借貸為諾成契約，而以
    物之交付為其生效要件，為免疑義，爰修正如上，並移列為
    第一項．．．」，由此可見，消費借貸契約為要物契約。次
    查上訴人乙○○於91年元月24日邀上訴人丙○○為連帶保證
    人書立借用證並簽名、蓋章而交付予被上訴人收執，該借用
    證（原審卷第47頁）記載：「借用證  一右列借款限借自91
    年6月24日起至93年1月23日止，屆期後如資方允許展期借用
    時，無論是否事前經連帶保證人同意，均願負、連續負連帶
    保證之責，不受民法第755條規定主張免責。二附帶憑證：
    商業本票壹張（號碼NO470018，應為NO470020之誤載），上
    訴人乙○○並於借用證約定條款以外欄位親寫「茲收到現金
    及簽發本票一張給收執人無誤」等字並簽名「乙○○」字樣
    ，簽立借用證之上訴人2人顯在表明其等已收受2,500,000元
    之借款外，並簽發本票乙紙供該借款之擔保。再者上開附帶
    憑證之本票（原審卷第140頁下方），乃上訴人乙○○於90
    年12月31日簽發，到期日為93年1月23日，此到期日與借用
    證所載借款到期日相同，惟因該借款清償日、本票到期日前
    ，上訴人2人已知未能如期清償，乃由上訴人乙○○於93年1
    月20日簽發同額本票（票號TH0000000，原審卷第140頁上方
    ），交予被上訴人收執，並由上訴人乙○○將前揭93年1月
    23日到期之本票上發票人欄上訴人乙○○簽名、指印予以打
    叉，表示作廢，此為兩造所不爭執，由此可見，兩造間確成
    立消費借貸關係，上訴人2人亦立具表示收受該借款，而該
    借款迄未清償，依首揭說明，被上訴人就兩造間所成立之消
    費借貸契約要件均已舉證證明之，而上訴人2人亦立具自陳
    收受上開借款，依上開說明，兩造間確有效成立消費借貸契
    約。
  (四)誠品公司與展鋒訂立上開買賣契約後，買賣標的物價金第5
    、6、7期價金，係由被上訴人將現金2,565,000元交由展鋒
    公司負責人林家民收受，證人林家民證稱：「．．．他們（
    即誠品公司）的機械款都是我在處理，上面備註是表示不同
    股東繳交的款項，．．．請款單註記是91年1月在余先生（
    即被上訴人）加油站，由余先生交給我的（2,565,000元）
    ，是余先生叫我寫的，．．．」（原審卷第66、67頁），而
    請款單（原審卷第52頁）上有：「1.收余先生2,565,00
    0元家民（明志、志鴻入款）」記載，即表明證人林家民收
    受2,565,000元價款，而此部分款列為上訴人2人之入款，參
    照上訴人2人支付第8、9期價款之請款單（原審卷第138頁）
    ，其上亦經證人林家民註記收到乙○○8、9期尾款計4,251,
    505元，並未再記明係他人入款，足見系爭買賣之機器價款
    第5、6、7期計2,565,000元應由上訴人2人支付，惟由被上
    訴人以上訴人2人之名義支付，被上訴人乃履行系爭消費借
    貸契約貸與人之義務，上訴人2人亦自承其等並未支付第5至
    7期之機械價款（本院卷第77頁），被上訴人之代付上開第5
    至7期價款，既經兩造合意，被上訴人依約代付價款而為交
    付借貸款項，自無礙兩造間所成立消費借貸契約之法律關係
    ，又系爭借款亦經兩造約定於93年1月23日到期，上訴人2人
    迄未償付，被上訴人本於消費借貸契約請求返還上開借款2,
    500,000元（總金額為2,565,000元，被上訴人僅請求其中2,
    500,000元），即屬有據，應予准許。至被上訴人於93年5月
    21日原審言詞辯論時自陳：「．．．本件款項是被告（即上
    訴人）向我借的，本來要投資到（誠品）公司，被告叫我代
    轉給公司，實際上沒有拿到錢，這筆款項直接用於支付展鋒
    公司機器款項．．．」（原審卷第24頁），被上訴人本意在
    說明兩造約定成立消費借貸契約後，伊依上訴人2人指示代
    為轉給誠品公司支付上開機器第5至7期價款等情，縱被上訴
    人並非直接交付借款予上訴人2人，依首揭說明，仍無礙於
    兩造間消費借貸契約之成立與生效。又上開請款單記載被上
    訴人給付2,565,000元予證人林家民收受，惟因兩造間書立
    之借用證上記載借款金額僅為2,500,000元，附帶憑證之上
    開本票金額亦為2,500,000元，被上訴人以該借用證、本票
    為證據，遂僅請求2,500,000元（本院卷第77頁），經查與
    上述證據相符，於法並不合。此外，上訴人2人於本院言詞
    辯論時提出誠品公司股東出資明細（本院卷第79頁）、光丹
    有限公司於富邦商業銀行客戶提存記錄單（原審卷第137頁
    ）為證，惟前揭明細仍不足證明上訴人2人自行交付上開第5
    至7期機械價款2,565,000元予證人林家民，而上開光丹有限
    公司在富邦銀行之提存記錄單上所載，尚非可證明其上所載
    提款係支付上開機械價款，均難為有利於上訴人2人之論據
    。
五、綜上所述，被上訴人本於消費借貸及連帶保證之法律關係，
    請求上訴人2人連帶給付2,500,000元及自借款約定清償期翌
    日（即93年1月24日）起至清償日止，按年息5%計算之利息
    ，為有理由，自應准許。原審判命上訴人2人連帶給付上開
    本息，並依兩造聲請，命供擔保而為准、免假執行之宣告，
    核無不合，上訴意旨，指摘原判決不當，求予廢棄改判，為
    無理由，應予駁回。
六、兩造其餘攻擊防禦方法及其他未經援用之證據，經斟酌尚無
    礙於本院前述之認定，無一一論究之必要。
七、據上論結，本件上訴為無理由，判決如主文。
中    華    民    國    95    年    1    月    3     日
                  民事第15庭審判長法  官  黃騰耀
                                  法  官  李媛媛
                                  法  官  許文章
正本係照原本作成。
如不服本判決，應於收受送達後20日內向本院提出上訴書狀，其
未表明上訴理由者，應於提出上訴後20日內向本院補提理由書狀
（均須按他造當事人之人數附繕本）上訴時應提出委任律師或具
有律師資格之人之委任狀；委任有律師資格者，另應附具律師資
格證書及釋明委任人與受任人有民事訴訟法第466條之一第一項
但書或第二項（詳附註）所定關係之釋明文書影本。
中    華    民    國    95    年    1     月    5     日
                                  書記官  陳明俐
附註：
民事訴訟法第四百六十六條之一（第一項、第二項）：
對於第二審判決上訴，上訴人應委任律師為訴訟代理人。但上訴
人或其他法定代理人具有律師資格者，不在此限。
上訴人之配偶、三親等內之血親、二親等內之姻親，或上訴人為
法人、中央或地方機關時，其所屬專任人員具有律師資格並經法
院認為適當者，亦得為第三審訴訟代理人。


司法院資訊處製作；財團法人民間司法改革基金會備份。
